【裁判字號】    98,易,194
【裁判日期】    981117
【裁判案由】    偽造文書等
【裁判全文】
臺灣花蓮地方法院刑事判決               98年度易字第194號
公  訴  人  臺灣花蓮地方法院檢察署檢察官
被      告  乙○○
選任辯護人  王政琬律師
被      告  甲○○
上列被告因偽造文書等案件，經檢察官提起公訴（98年度偵字第
2016號、97年度偵續字第53號），本院判決如下：
    主  文
乙○○、甲○○共同犯行使使公務員登載不實文書罪，均處有期
徒刑肆月，如易科罰金，均以銀元參百元即新臺幣玖佰元折算壹
日。均減為有期徒刑貳月，如易科罰金，均以銀元參百元即新臺
幣玖佰元折算壹日。均緩刑貳年。
甲○○其餘被訴背信部分無罪。
    事  實
一、甲○○與乙○○係朋友關係，基於使公務員登載不實之犯意
    聯絡，明知無真正成立買賣之意思，又雙方未交付、收受任
    何價金，於民國94年4 月18日共同簽訂內容不實之不動產買
    賣契約，將乙○○所有之坐落於花蓮縣吉安鄉○○段193 地
    號土地及其上之花蓮縣吉安鄉○○○街38號房屋虛偽賣予甲
    ○○，隨即推由乙○○於同年5 月18日前往花蓮縣花蓮地政
    事務所，以買賣為原因將上開土地、房屋所有權移轉登記至
    甲○○名下，使花蓮縣花蓮地政事務所之承辦公務員將不實
    事項錯誤登載於職務上所掌管之地籍資料。次推由甲○○持
    該不實登載之地籍資料，向花蓮第一信用合作社（以下簡稱
    花蓮一信）行使，以申辦貸款新台幣（下同）205 萬元，足
    生損害於花蓮地政事務所管理地籍資料之正確性。
二、案經乙○○訴由花蓮縣警察局新城分局報告及臺灣花蓮地方
    法院檢察署檢察官主動簽分偵查起訴。
    理  由
一、本案認定事實所引用之證據資料，檢察官、被告等均同意作
    為證據，且經核作成之狀況並無不適當之情形，應有證據能
    力。
二、上揭事實業據被告甲○○、乙○○坦承不諱，並有被告二人
    共同簽具之假買賣契約書、切結書、乙○○之土地所有權狀
    、建築改良物所有權狀、甲○○之之土地所有權狀、建物所
    有權狀、建物登記謄本、謝依芳之土地登記謄本、花蓮縣花
    蓮地政事務所異動索引、花蓮一信98年1 月14日花一信總字
    第25號函覆甲○○撥付款項資料及清償紀錄、花蓮一信授信
    申請書等在卷可稽，足認被告二人自白與事實相符，堪信真
    實。本案事證明確，被告之犯行堪以認定，應依法論科。
三、查被告行為後，刑法部分條文及刑法施行法業於94年2月2日
    經總統令修正公布，並於95年7月1日施行；又參酌最高法院
    95年5月23日刑事庭第8次會議決議中關於法律變更之比較適
    用原則：刑法（乃指修正後之現行法）第2條第1項之規定，
    係規範行為後法律變更所生新舊法律比較適用之準據法，於
    刑法施行後，應適用該法第2條第1項之規定，為「從舊從輕
    」之比較；另於比較時應就罪刑有關之共犯、未遂犯、想像
    競合犯、牽連犯、連續犯、結合犯，以及累犯加重、自首減
    輕暨其他法定加減原因（如身分加減）與加減比例等一切情
    形，其全部罪刑之結果而為比較。本案涉及法律變更部分經
    比較新舊法之結果，修正後之規定並非較有利於被告，是依
    刑法第2條第1項前段規定，有關修正部分修正前刑法之規定
    。核被告二人所為，係犯刑法第216條、第214條之行使使公
    務員登載不實公文書罪。被告二人就上開行為有犯意聯絡及
    行為分擔，應論以共同正犯。又按自首係指其犯罪為經有偵
    查犯罪職權之公務員發覺前，主動向有偵查犯罪職權之公務
    員承認犯行，且接受裁判而言，被告乙○○雖向警申告甲○
    ○犯罪，係為其他犯罪事實部分，而未就上開犯行承認及表
    示願受裁判之意思，不符自首之規定。爰審酌被告二人之素
    行尚佳，犯罪之動機、手段及所生危害尚輕，犯後坦犯行等
    一切情狀，量處如主文所示之刑，並依修正前之刑法第41條
    第 1項前段之規定諭知易科罰金之折算標準，以資懲儆。再
    查被告二人犯罪時間係在 96年4月24日以前，且經核並無同
    條例第 3條規定不予減刑之情形，合於減刑之條件，應依同
    條例第2條第1項第3款、第7條規定，減其宣告刑二分之一及
    減得刑之易科罰金之折算標準。末查被告二人未曾因故意犯
    罪受有期徒刑之宣告而裁判確定者，有臺灣高等法院被告前
    案紀錄表可按，其因一時失慮偶罹刑章，諒被告經此罪刑之
    宣告，當知警惕，信無再犯之虞，認對被告所處之刑，以暫
    不執行為當。而被告行為後，刑法於94年2月2日修正公布，
    95年7月1日施行，有關緩刑之規定，犯罪在新法施行前，新
    法施行後裁判，緩刑之宣告，應適用新法第74條之規定，有
    最高法院 95年度第8次刑事庭會議紀錄可考，爰依現行刑法
    第74條第1項第1款宣告緩刑2年，以勵自新。
四、公訴意旨另以：(一)被告甲○○利用上開不實買賣契約虛構
    之買賣價金，持往花蓮一信，證明不動產價值以提高貸款額
    度，申請貸款，使花蓮一信承辦人員對於貸款之信用評估陷
    於錯誤而同意貸款，貸得205 萬元貸款代償乙○○之銀行欠
    款，並塗銷原第一順位第一銀行抵押權，因認被告甲○○、
    乙○○係共同涉犯詐欺罪嫌。（二）被告甲○○明知上開不
    動產之所有權人仍為乙○○，伊僅受託為該不動產之登記所
    有權人，不得擅自處分上開不動產，竟因乙○○逾期未繳不
    動產貸款，花蓮一信不斷向伊催繳貸款，並聲請臺灣花蓮地
    方法院裁定於96年5 月11日查封該不動產。甲○○為免損失
    擴大，乃於96年6 月16日經乙○○簽立切結書後，隨即前往
    清理上開不動產內之雜物，將之丟棄，並於96年6 月20日前
    往花蓮一信，代為繳納利息61,636元及訴訟費用21,621元，
    隨即意圖為自己不法所有，於96年7月11 日委託美觀園不動
    產公司仲介出售上開不動產，並於96年8月17日簽約以225萬
    元之代價售與謝依芳，並先後於96年8 月17日收受謝依芳所
    支付之5萬元訂金、於96年9月7日收受20萬元（其中18萬5千
    元用以清償並塗銷第二順位抵押權，由張麗英代為收受，並
    支付增值稅1萬5千元），於96年10月5 日申請移轉所有權與
    謝依芳後，再於96年10月23日收受尾款200 萬元（其中用以
    償還原向花蓮一信申貸之1,953,309元、房屋稅435元），致
    乙○○對於上開不動產之管理處分權受有損害，因認被告甲
    ○○係犯刑法第342條之背信罪嫌云云。惟查：
(一)按刑法第339條第1項詐欺罪之成立，以意圖為自己或第三人
    不法所有，以詐術使人將本人或第三人之物交付為要件。所
    謂以詐術使人交付，必須被詐欺人因其詐術而陷於錯誤，若
    其所用方法，不能認為詐術，亦不致使人陷於錯誤，即不構
    成該罪。經查銀行從事不動貸款，其放款金額係以不動產之
    價值為評估之依據，本件貸款係以甲○○為借款人，房地為
    抵押擔保，乙○○為連帶保證人，此為花蓮一信徵信及授信
    之基礎，而此授信之評估同時包括對被告二人之信用為徵信
    ，並未因實際房地所有權人為乙○○而非甲○○，有何不利
    於花蓮一信之情形，從而難認花蓮一信係因為受詐術施用致
    使陷於錯誤，始為貸款之交付。又從事後被告甲○○以 225
    萬將系爭房地出售予謝依芳，亦足認花蓮一信之估價並未因
    系爭房地實際所有人為何，致有高估之情形，故難認被告等
    虛偽不實之登記，有使花蓮一信因而陷於錯誤，從而應不足
    以成立詐欺罪名。然因起訴書認此部分與前開有罪部分有牽
    連犯裁判上一罪之關係，爰不另為無罪之諭知。
(二)次按犯罪事實應依證據認定之，無證據不得認定犯罪事實；
    又不能證明被告犯罪或其行為不罰者應諭知無罪之判決，刑
    事訴訟法第154條第2項及第301條第1項分別定有明文。次按
    檢察官就被告犯罪事實，應負舉證責任，並指出證明之方法
    ，同法第161條第1項亦有規定。因此，檢察官對於起訴之犯
    罪事實，應負實質之舉證責任。倘其所提出之證據，不足為
    被告有罪之積極證明，或其闡明之證明方法，無從說服法院
    以形成被告有罪之心證，基於無罪推定之原則，自應為被告
    無罪判決之諭知。復按刑法第342 條之背信罪，須以為他人
    處理事務為前提，且須有意圖自己或第三人得不法利益，或
    意圖加損害於本人之意思，而故為違背其任務之行為為要件
    。據告訴人乙○○於本院陳稱：94年至96年間，伊沒有委託
    甲○○與第三人從事房地買賣的事情，也沒有委託甲○○處
    理任何事，即與上開背信罪之要件不符。又據被告甲○○辯
    稱：「貸款後乙○○沒有委託我處理有關房屋買賣之事，只
    有寫切結書給我處理，切結書內容是乙○○如果繳不出來，
    就把房地權利讓給我處理，切結書是過戶後，錢繳不出來，
    因受銀行催討，我才叫乙○○簽結書給我全權處理。」等語
    ，並有乙○○書立之切結書在卷可稽，足認被告甲○○出售
    房地之目的，係迫於銀行催討，為代乙○○清償銀行貸款，
    而非出於意圖自己或第三人得不法利益，或意圖加損害於本
    人之意思，從而檢察官所指之事實亦不足以成立背信罪責。
    又依卷內尚無積極證據得證明被告甲○○有何背信犯行，自
    屬不能證明其犯罪，此部分應為被告甲○○無罪之諭知。
據上論斷，應依刑事訴訟法第299條第1項前段、第301條第1項，
刑法第216條、第214條、第2條第1項前段，第74條第1項第1款，
修正前刑法第28條、第 41條第1項前段，廢止前罰金罰鍰提高標
準條例第1條前段、第 2條，中華民國九十六年罪犯減刑條例第2
條第1項第3款、第7條、第9條，判決如主文。
本案經檢察官龔書安到庭執行職務。
中    華    民    國    98    年    11    月    17    日
                  刑事第二庭  審判長法  官  張宏節
                                    法  官  蔡寶樺
                                    法  官  沈培錚
以上正本證明與原本無異。
如不服本判決應於收受送達後10日內向本院提出上訴書狀，並應
敘述具體理由。其未敘述上訴理由者，應於上訴期間屆滿後20日
內向本院補提理由書(均須按他造當事人之人數附繕本)「切勿逕
送上級法院」。告訴人或被害人如對於本判決不服者，應具備理
由請求檢察官上訴，其上訴期間之計算係以檢察官收受判決正本
之日期為準。
中    華    民    國    98    年    11    月    30    日
                                    書記官
附錄本案論罪科刑法條全文：
中華民國刑法第216條：
行使第 210 條至第 215 條之文書者，依偽造、變造文書或登載
不實事項或使登載不實事項之規定處斷。
中華民國刑法第214條：
明知為不實之事項，而使公務員登載於職務上所掌之公文書，足
以生損害於公眾或他人者，處3年以下有期徒刑、拘役或5百元以
下罰金。


司法院資訊處製作；財團法人民間司法改革基金會備份。
